臺灣桃園地方法院民事判決　　　　　　　95年度重訴字第40號
原　　　告　己○○
訴訟代理人　楊肅欣律師
被　　　告　乙○○
上 列 1 人
訴訟代理人　壬○○　住同上
被　　　告　戊○○　住同上
 　　　　　 甲○○　住同上
被　　 告　 庚○○　住同上
　　　　　　丁○○　住同上
　　　　　　辛○○（即丙○○之承受訴訟人）
 　　　　　　　　　 住同上
上 列 3 人
訴訟代理人　宋嬅玲律師
上列當事人間請求分割共有物事件，於民國96年6 月21日言詞辯
論終結，本院判決如下：
    主    文
兩造共有坐落桃園縣大溪鎮○○段七九三地號之土地依下列方法
分割：如附圖所示793 (1)部分土地（面積二一○○平方公尺）
分歸被告辛○○取得。如附圖所示793 (2)部分土地（面積二一
九九平方公尺）分歸被告庚○○取得。如附圖所示793 (3)部分
土地（面積二二九九平方公尺）分歸被告丁○○取得。如附圖
所示793 (4)部分土地（面積一六五平方公尺）分歸被告甲○○取
得。如附圖所示793 (5)部分土地（面積二九三平方公尺）分歸
被告戊○○取得。如附圖所示793 (6)部分土地（面積二八七平
方公尺）分歸被告乙○○取得。如附圖所示793 (7)部分土地（
面積五八五三平方公尺）分歸原告取得。
訴訟費用由兩造依附表所示之比例負擔。
    事實及理由
壹、程序方面：
    按「當事人死亡者，訴訟程序在有繼承人、遺產管理人或其
    他依法令應續行訴訟之人承受其訴訟以前當然停止」，民事
    訴訟法第168 條定有明文。本件被告丙○○於訴訟進行中之
    95年9 月23日死亡，其原所有坐落於桃園縣大溪鎮○○段79
    3 地號土地之6299/39588持分業經全體繼承人協議由被告辛○○繼承且辦畢繼承登記（見本院卷第132 頁），被告辛○○依民事訴訟法第175 條第1 項之規定，聲明承受訴訟（見
    本院卷第129 頁），於法並無不合，應予准許。
貳、實體方面：
一、本件原告主張：
  (一)坐落桃園縣大溪鎮○○段793 地號之土地（地目田，面積13
    196 平方公尺，下稱系爭土地）為兩造共有，原告己○○持
    分為7345/16560，被告辛○○繼承丙○○之持分為6299/395
    88，被告庚○○持分為1/6 ，被告丁○○持分為2299/13196
    ，被告甲○○持分為1/80，被告戊○○持分為10/450，被告
    乙○○持分為10/460。
  (二)按「各共有人，得隨時請求分割共有物」，民法第823 條第
    1 項前段定有明文。次按「每宗耕地分割後每人所有面積未
    達0.25公頃者，不得分割。但有下列情形之一者，不在此限
    ：4 、本條例中華民國89年1 月4 日修正施行前之共有耕地
    ，得分割為單獨所有」，農業發展條例第16條第1 項第4 款
    亦定有明文。原告係於80年8 月30日因買賣取得系爭土地持
    分，被告庚○○於65年11月30日因繼承而取得，被告乙○○
    於78年4 月17日因繼承而取得，被告戊○○於78年4 月17日
    因繼承而取得，被告丁○○於78年6 月14日因贈與而取得，
    被告甲○○於80年10月2 日因買賣而取得，原起訴被告丙○○於84年7 月4 日因贈與而取得（被告辛○○於95年11月27
    日因繼承而取得），雖系爭土地分割後每人所有面積未達25
    00平方公尺，惟其共有關係既發生於89年1 月4 日農業發展
    條例修正施行前，且並無因物之使用目的不能分割或契約定
    有不分割期限之情事，依上開規定，原告自得請求分割。
  (三)系爭土地為農業用地，長期因受限於農地不可分割之法令限
    制，故兩造間於私下均劃定各自耕作使用之區域與範圍，並
    於其上蓋有農舍居住，顯然兩造間已有分管之協議，故系爭
    土地之分割方法亦應按分管協議行之，較能符合當事人之真
    意及使用現況，原告又願提供同段794 地號土地供被告對外
    通行，故亦無須於系爭土地上另劃置其他道路。經鈞院囑託
    桃園縣大溪地政事務所測量結果，有該所96年1 月26日溪地
    測字第0962000056號函檢送之土地複丈成果圖（下稱甲案，
    見鈞院卷第149 頁），及同年4 月9 日溪地測字第09620001
    96號函檢送之土地複丈成果圖（下稱乙案，見鈞院卷第176
    頁）在卷，原告雖以甲案為分割方法之聲明，但亦可同意以
    乙案為分割方法。爰本於共有物分割之法律關係，請求將系
    爭土地予以分割，以消滅兩造間之共有關係。
  (四)並聲明：兩造共有系爭土地依甲案分割（見本院卷第233 頁
    ）。
二、被告乙○○則抗辯：
  (一)如以甲案方法分割，被告乙○○即可保留完整之鐵皮屋建物
    。但如採乙案方法分割，則被告乙○○之鐵皮屋建物須被拆
    除寬約2.5 公尺之部分廚房，對被告乙○○不公平，故不同
    意採乙案方法分割。又分割後被告可使用同段794 地號土地
    對外通行，故無須於系爭土地上另劃置其他道路。
  (二)並聲明：同意依甲案分割。
三、被告戊○○、甲○○則抗辯：
  (一)如以甲案方法分割，則上開被告乙○○可保留完整之鐵皮屋
    建物。又被告戊○○、甲○○為父子，已不要求於分割方案
    內劃置供被告2 人使用之道路，願使用原告之794 地號空地
    通行。
  (二)並聲明：同意依甲案分割。
四、被告庚○○、丁○○、辛○○則抗辯：
  (一)被告就原告於起訴狀及95年6 月29日所提之分割方案均不同
    意，嗣於95年7 月13日提出分割方案，原告並於同年月27日
    具狀表示同意被告所提之分割方案，合先敘明。
  (二)經鈞院囑託桃園縣大溪地政事務所製作之上開甲案有下列缺
    失：
    1.土地公廟（Ｈ）之位置將分佈於被告辛○○及丁○○2 人
      分得之土地上。
  　2.被告辛○○之土地因受被告丁○○分配土地公坐落之少部
      分土地影響，將導致與對外聯絡道路（I）中斷。
    3.標示793(4)、793(5)、793(6)部分右邊界線並非一直線，
      則被告丁○○之土地因793(5)之右邊界線向右移而須退縮
      ，致使土地呈現多處不規則狀，增加土地利用困難，同時
      亦改變原以竹林為界之分管使用現況，甚不利於被告丁○○。
  (三)為解決前開缺失，並慮及其他共有人之使用利益，被告於96
    年2 月13日提出意見修正分割方案為乙案如下：
  　1.將土地公廟（Ｈ）所占土地單歸於被告辛○○一人，道路
     （I）亦由被告辛○○吸收，除土地所有權歸屬利用較為單
      純外，日後相鄰土地所有權人（即被告辛○○、丁○○）
      間衍生紛爭之可能性亦較低。因此，被告丁○○土地左方
      邊界更改為沿土地公廟Ｈ外圍及道路Ｉ右邊界線。
  　2.793(4)、793(5)拉為一直線。
    3.又因原告願提供同段794 地號土地供被告對外通行，故亦
      無須於系爭土地上另劃置其他道路。
  (四)被告丁○○與戊○○、甲○○間以竹林為界，共有人間以此
    竹林界線為分管已有數十年，竹林以左由被告戊○○、甲○○使用，竹林以右由被告丁○○使用，被告丁○○於分管之
    部分蓋有飼養家禽之寮舍、房舍及農具器舍，乙案之界線符
    合目前土地實際分管及使用狀況。被告庚○○、丁○○、辛○○已為最大讓步而採乙案方法分割，即被告辛○○個人願
    吸收土地公廟（H） 及道路（I） 所占土地。
  (五)如採甲案方法分割，則被告丁○○所分得之土地會再多增加
    4 個轉折處，更添使用上困難，且會使被告丁○○所分得之
    土地因道路（I） 而遭一分為二，又因被告戊○○、甲○○
    之土地界限會由竹林向右移動，則被告丁○○上開飼養家禽
    之寮舍，及房舍、農具器舍、建物間將形成狹窄通道，通行
    極度不便，並會使被告辛○○土地上之建物無路可通行，以
    上不利對已為讓步之被告庚○○、丁○○、辛○○並非公允
    。
  (六)並聲明：請求依乙案分割。
五、本件兩造不爭執之事實為：
  (一)坐落桃園縣大溪鎮○○段793 地號之系爭土地（地目田，面
    積13196 平方公尺）為兩造共有，原告持分為7345/16560，
    被告辛○○繼承丙○○之持分為6299/39588，被告庚○○持
    分為1/6 ，被告丁○○持分為2299/13196，被告甲○○持分
    為1/80，被告戊○○持分為10/450，被告乙○○持分為10/4
    60。原告係於80年8 月30日因買賣取得系爭土地持分，被告
    庚○○於65年11月30日因繼承而取得，被告乙○○於78年4
    月17日因繼承而取得，被告戊○○於78年4 月17日因繼承而
    取得，被告丁○○於78年6 月14日因贈與而取得，被告甲○○於80年10月2 日因買賣而取得，原起訴被告丙○○於84年
    7 月4 日因贈與而取得（承受訴訟人辛○○於95年11月27日
    因繼承而取得）。
  (二)兩造均表示分割方案無須劃置道路。
六、本件爭點如下：
  (一)本件應否予以裁判分割，並以原物分配於各共有人？
  (二)本件係依甲案或乙案分割最適宜？
七、得心證之理由：
  (一)就「本件應否予以裁判分割，並以原物分配於各共有人」乙
    節，經審認本件應予裁判分割，並以原物分配：
    1.按「各共有人，得隨時請求分割共有物。但因物之使用目
      的不能分割或契約訂有不分割之期限者，不在此限」，又
      「共有物之分割，依共有人協議之方法行之。分割之方法
      ，不能協議決定者，法院得因任何共有人之聲請，命為原
      物或變價分配」，民法第823 條第1 項、第824 條第1 、
      2 項分別定有明文。
    2.次按「每宗耕地分割後每人所有面積未達0.25公頃者，不
      得分割。但有下列情形之一者，不在此限：4.本條例民國
      89年1 月4 日修正施行前之共有耕地，得分割為單獨所有
      」，農業發展條例第16條第1 項第4 款定有明文。查系爭
      土地屬上開條例89年1 月4 日修正施行前之共有耕地，分
      割後每人所有面積雖未達2500平方公尺，但不受此分割後
      面積之限制，而仍得以分割。又系爭土地並無因物之使用
      目的不能分割之情事，現共有人即兩造亦未訂有不分割之
      協議或期限，而兩造亦無法協議分割，從而原告依前開規
      定請求本院裁判分割系爭土地，並以原物分配於各共有人
      ，其分割請求自屬有據，應予准許。
  (二)就「本件係依甲案或乙案分割最適宜」乙節，經審認本件依
    乙案分割最適宜：
    1.按法院就共有物為裁判分割時，應依民法第824 條為適當
      之分割，即考慮各當事人之聲明、共有物之性質、使用現
      狀、經濟效用及全體共有人之利益等公平決定之。查系爭
      土地之使用現況為：兩造於其上分別依分管範圍建有加強
      磚造建物，除建物外之其餘土地則分佈有一座土地公廟、
      道路、田地、空地、鐵皮屋等（見桃園縣大溪地政事務所
      95年8 月11日製作之土地複丈成果圖，本院卷第101 頁）
      ，又系爭土地相鄰之同段794 地號土地為原告單獨所有，
      現則為空地，由兩造通行使用，此業經本院製有勘驗測量
      筆錄在卷足稽（見本院卷第49頁）。
    2.本院依兩造現有加強磚造建物均保留於各共有人所分得之
      位置，並依被告庚○○、丁○○、辛○○所提且經原告同
      意之分割原則，繪製有甲案（見本院卷第149 頁）；嗣再
      依據被告庚○○、丁○○、辛○○所提之修正意見，繪製
      乙案，兩案均保留兩造目前所居住之主要建物，且不另繪
      製共有通路，由兩造使用現道路（I） 及794 地號空地通
      行。而甲乙兩案之分割結果有如下區別：
      甲案：被告乙○○之鐵皮屋可以完全保留，被告丁○○
        與戊○○、甲○○之土地原以竹林為界，於分割後即非
        以竹林為界，土地界線會向右側移動，且該界線非一直
        線，被告戊○○部分會突出一塊，致被告丁○○鄰界線
        之房舍通路變小。
      乙案：被告乙○○之鐵皮屋約會拆除2.5 公尺寬（見本
        院卷第220 頁照片），被告丁○○與戊○○、甲○○間
        之界線仍為一直線，即原以竹林為界之分管界線不變，
        被告丁○○之房舍原分管使用之通路不變。
    3.原告係主張：其雖採甲案為分割聲明，惟兩案其均可接受
      ；而被告乙○○、戊○○、甲○○主張採甲案方法分割；
      另被告庚○○、丁○○、辛○○則主張採乙案方法分割等
      語。查以甲案或乙案方法分割，兩造現所居住之加強磚造
      建物均可完整保留，且就原告及被告戊○○、甲○○所分
      得之位置差異不大，係對被告乙○○及被告庚○○、丁○○、辛○○兩方有較大差異。經查：
      如採甲案方法分割：(1)雖被告乙○○之鐵皮屋可以完全
        保留，然被告丁○○與戊○○、甲○○原以竹林為分管
        之界線（見本院卷第229 頁照片），於分割後即非以竹
        林為界，土地界線向右側移動，被告戊○○部分會突出
        一塊，即右側界線非一直線，而被告戊○○、甲○○為
        父子，以後土地有合併利用之可能，因此突出一塊並不
        利相鄰之戊○○、甲○○及丁○○3 人之利用。(2)分割
        後因土地界線向右側移動，則被告丁○○原於分管範圍
        所飼養家禽之寮舍，及房舍、農具器舍、建物間將形成
        狹窄通道，通行將較為不便（見本院卷第230 頁照片）
        。(3)被告丁○○所分得之土地會再多增加4 個轉折處，
        更添使用上困難，且會使被告丁○○所分得之土地因道
        路（I） 而遭一分為二，並會使被告辛○○之建物（見
        本院卷第101 頁G 部分）無法使用道路（I） 對外通行
        ，如此對已吸收土地公廟（H） 所占土地為自己持分而
        為讓步之被告辛○○並非公允。
      如採乙案方法分割：(1)被告丁○○與戊○○、甲○○間
        之界線即維持一直線，原以竹林為界之分管界線不變，
        被告丁○○鄰界線之房舍等因分管使用之原通路不變，
        不會發生因通路狹窄而通行不便之問題。(2)因被告辛○○個人願吸收土地公廟（H） 及道路（I） 所占土地計
        入自己持分，土地所有權歸屬利用將較單純，日後土地
        相鄰之被告辛○○、丁○○間衍生紛爭之可能性亦較低
        。
      依前所述，採乙案分割符合兩造分管使用約定，對兩造
        繼續使用主建物並無影響，被告庚○○、丁○○、辛○○所分得之土地較完整，有助其等經濟上之利用，而被
        告乙○○之鐵皮屋因此所拆除之2.5 公尺寬僅係其作為
        部分廚房使用，以鐵皮屋之價值及用途而言，實非如主
        建物般重要，與採甲案有數位共有人所受之不利益相較
        ，乙案僅被告乙○○1 人受有不利益，而其不利益係較
        低且短暫，甲案則有礙被告丁○○、辛○○對土地之利
        用及整體經濟利益，況考量被告辛○○個人吸收土地公
        廟（H） 及道路（I） 所占土地持分而犧牲之權益，故
        採乙案分割尚稱公允。
      綜上，本院斟酌兩造對系爭土地之使用現況，認選擇較
        切實際、對土地利用價值之提高亦有幫助、及不拆除兩
        造加強磚造建物使用部分有其經濟效益、權衡各共有人
        之利益亦無不公情事之乙案較為公平且對兩造為適宜。
八、從而，本院認依乙案圖示，將兩造共有系爭土地依下列方法
    分割：如附圖所示793 (1)部分土地（面積2100平方公尺）
    分歸被告辛○○取得。如附圖所示793 (2)部分土地（面積
    2199平方公尺）分歸被告庚○○取得。如附圖所示793 (3)
    部分土地（面積2299平方公尺）分歸被告丁○○取得。如
    附圖所示793 (4)部分土地（面積165 平方公尺）分歸被告甲○○取得。如附圖所示793 (5)部分土地（面積293 平方公
    尺）分歸被告戊○○取得。如附圖所示793 (6)部分土地（
    面積287 平方公尺）分歸被告乙○○取得。如附圖所示79
    3 (7)部分土地（面積5853平方公尺）分歸原告取得，實符合
    兩造目前使用之情形，亦有其具體經濟效益，能衡平全體共
    有人之利益，即依附圖所示為妥適之分割方式，爰諭知如主
    文所示。
參、本件判決之基礎已臻明確，兩造其餘主張陳述及攻擊防禦方
    法，核對判決結果不生影響，爰不一一論述，併此敘明。
肆、訴訟費用負擔之依據：民事訴訟法第80條之1。
中　　華　　民　　國　　96　　年　　7 　　月　　19　　日
                  民事第一庭    法　官　郭琇玲
 附  表：
┌──────┬───────────┐
│共有人姓名  │  持               分 │
│            │（即負擔訴訟費用比例）│
├──────┼───────────┤
│ 辛○○     │     6299／39588      │
├──────┼───────────┤
│ 庚○○     │        1／6          │
├──────┼───────────┤
│ 丁○○     │     2299／13196      │
├──────┼───────────┤
│ 甲○○     │        1／80         │
├──────┼───────────┤
│ 戊○○     │       10／450        │
├──────┼───────────┤
│ 乙○○     │       10／460        │
├──────┼───────────┤
│ 己○○     │     7345／16560      │
└──────┴───────────┘
以上正本係照原本作成
如對本判決上訴，須於判決送達後20日內向本院提出上訴狀
中　　華　　民　　國　　96　　年　　7 　　月　　19　　日
                            書記官　游　誼
